【裁判字號】    97,訴,159
【裁判日期】    980617
【裁判案由】    撤銷贈與等
【裁判全文】
臺灣臺東地方法院民事判決               97年度訴字第159號
原      告  慶豐商業銀行股份有限公司
法定代理人  戊○○
訴訟代理人  甲○○
訴訟參加人  萬泰商業銀行股份有限公司
法定代理人  丁○○
訴訟代理人  己○○
被      告  丙○○
            乙○○
上列當事人間請求撤銷贈與等事件，本院於民國98年6月3日言詞
辯論終結，判決如下：
    主      文
被告間就附表所示之不動產，於九十七年八月二十一日所為之贈
與行為及九十七年九月十一日所有權移轉行為，應予撤銷。
被告乙○○應將附表所示之不動產於九十七年九月十一日，以贈
與為登記原因之所有權移轉登記予以塗銷，並回復予被告丙○○
所有。
訴訟費用新臺幣貳萬零壹佰壹拾柒元應由被告連帶負擔。
    事實及理由
壹、程序方面：
一、按就兩造之訴訟有法律上利害關係之第三人，為輔助一造起
    見，於該訴訟繫屬中，得為參加，民事訴訟法第58 條第1項
    定有明文。查訴外人宇極整合廣告有限公司（下稱宇極有限
    公司）之負責人為被告丙○○，宇極有限公司於民國96年 3
    月29日邀被告丙○○擔任連帶保證人，向訴訟參加人萬泰商
    業銀行股份有限公司（下稱萬泰商銀）借款新臺幣（下同）
    150萬元，然宇極有限公司於97年8月29日經台灣票據交換所
    列為拒絕往來戶，且於翌日即未依約繳納本金及利息等情，
    業據提出借據、第一類票據信用資料查覆單、放款歷史交易
    明細查詢及宇極有限公司之商工登記資料公示查詢為證，堪
    認屬實，則被告丙○○贈與其所有之臺東縣達仁鄉○○段00
    00-0000 地號土地（下稱系爭土地）予被告乙○○之行為是
    否該當民法第244條第1項所定情形，對其債權是否得受清償
    自有影響，故訴訟參加人陳明有法律上之利害關係，堪認可
    採。從而，其聲明參加訴訟洵屬有據，應予准許。
二、被告經合法通知，未於言詞辯論期日到場，核無民事訴訟法
    第386 條各款所列情形，爰依原告聲請，由其一造辯論而為
    判決。
貳、實體方面：
一、原告主張：宇極有限公司於96年6月5日邀被告丙○○及訴外
    人莊杰煌擔任連帶保證人向原告借款60萬元，並簽訂貸款契
    約，約定自借款日起分為24期，每期1 個月，按期平均攤還
    本息（最後1 期按實際餘額清償），利率依原告放款基準利
    率加年利率4.193﹪計算，然宇極有限公司於97年9月5 日即
    未依約繳納，依第9條第1款約定，視為全部到期，迄今積欠
    本金139,187 元。被告丙○○擔任宇極有限公司之連帶保證
    人，原告依民法第273 條規定，自得向其請求履行債務。嗣
    於97年9 月23日欲就被告丙○○財產進行保全程序，而向臺
    灣臺北地方法院聲請假扣押裁定時，始發現被告丙○○於97
    年8月21日贈與系爭土地予被告乙○○並於同年9月11日完成
    所有權移轉登記，被告丙○○所為之無償行為，有害原告之
    債權，爰依民法第244條第1 項及第4項規定提起本訴，並聲
    明如主文第1項及第2項所示。
二、訴訟參加人主張：宇極有限公司於96年3 月29日邀被告丙○
    ○擔任連帶保證人，向其借款150萬元，借款期間自96年3月
    30日起至99年3 月30日止，分為36期，按月平均攤還本息，
    利息按年利7.8%計算。詎宇極有限公司於97年8 月30日即未
    依約繳納本金及利息，並已於同年9月9日辦理解散，依授信
    約定書第5條第1款及第2 款約定，宇極有限公司已喪失期限
    利益，全部債務視為到期，經以抵銷存款後尚欠本金717,46
    3元及自97年9月1日起至清償日止按年息7.8％計算之利息，
    並自97年10月2 日起計算之違約金，被告丙○○為連帶保證
    人應負連帶清償責任。嗣被告丙○○贈與系爭土地予被告乙
    ○○並辦理所有權移轉登記，實已有害訴訟參加人之債權，
    並聲明如主文第1項及第2項所示。
三、被告於言詞辯論期日未到，惟於準備程序以系爭土地本屬被
    告丙○○之父親周明興、母親乙○○所有，因被告丙○○工
    作所需，有資金周轉之必要，遂移轉所有權予被告丙○○以
    作為向銀行借款之擔保，但因系爭土地為原住民保留地無法
    設定抵押權等語置辯，並聲明：原告之訴駁回。
四、本院之心證：
(一)按稱消費借貸者，謂當事人一方移轉金錢或其他代替物之所有
  權於他方，而約定他方以種類、品質、數量相同之物返還之契
  約。借用人應於約定期限內，返還與借用物種類、品質、數量
  相同之物，民法第474條第1 項、第478條前段分別定有明文。
  另按稱保證者，謂當事人約定，一方於他方之債務人不履行債
  務時，由其代負履行責任之契約；保證債務，除契約另有訂定
  外，包含主債務之利息、違約金、損害賠償及其他從屬於主債
  務之負擔，民法第739條、第740條亦有明定。又保證債務之所
  謂連帶，係指保證人與主債務人負同一債務，對於債權人各負
  全部給付之責任者而言，此就民法第272條第1項規定連帶債務
  之文義參照觀之甚明，有最高法院45年台上字第1426號判例可
  資參照。經查，宇極有限公司分別於96年3 月29日向訴訟參加
  人借款150萬元、96年6月5 日向原告借款60萬元，被告丙○○
  為上開借款之連帶保證人等情，業據訴訟參加人提出借據及授
  信約定書、原告提出慶豐商業銀行貸款契約為證，並經被告丙
  ○○自認在卷可查。宇極有限公司於97年9月5日即未按期清償
  原告及訴訟參加人借款，尚欠原告本金139,187 元、訴訟參加
  人本金717,463 元等事實，亦有慶豐商業銀行還款明細查詢單
  、臺灣臺北地方法院97 年度北簡字第36546號宣示判決筆錄及
  確定證明書、放款歷史交易明細查詢在卷可稽，堪信原告及訴
  訟參加人對被告丙○○之債權確實存在。
(二)次按債務人所為之無償行為，有害及債權者，債權人得聲請法
  院撤銷之；債權人依第1項或第2項之規定聲請法院撤銷時，得
  並聲請命受益人或轉得人回復原狀。但轉得人於轉得時不知有
  撤銷原因者，不在此限；為民法第244條第1項及第4 項所明定
  。查被告丙○○名下財產除系爭土地外，僅有汽車乙輛及宇極
  有限公司之投資，被告丙○○於97年8 月21日贈與系爭土地予
  被告乙○○並於同年9 月11日完成所有權移轉登記等情，有財
  政部臺北市國稅局財產歸屬資料清單、臺東縣太麻里地政事務
  所網路申領異動索引－太麻里電謄字第004818號及達仁鄉○○
  段0000-0000 地號土地登記謄本附卷可憑，亦為被告所不爭執
  ，則被告丙○○贈與系爭土地予被告乙○○後，所剩財產不足
  清償所欠借款，故其所為之無償行為，確實影響原告及訴訟參
  加人之債權應無疑義，被告雖以系爭土地本屬周明興、乙○○
  所有等語置辯，惟觀之網路申領電子謄本，系爭土地所有權原
  登記為國家所有，其後即登記在被告丙○○名下，依登記公示
  原則，自以登記名義人為所有權人，被告丙○○既未能提出任
  何確切證據證明系爭土地原係其父母所有，則其所辯自不足採
  ，從而原告及訴訟參加人依據民法第244條第1項及第4 項規定
  請求撤銷被告間贈與行為及所有權移轉行為，被告乙○○並應
  回復原狀，洵屬有據，應予准許。
五、本件訴訟費用為20,117元（計算式：原告繳納裁判費19,117
    元＋訴訟參加人繳納裁判費1,000元＝20,117元 ），應由敗
    訴之被告連帶負擔。
六、據上論結，原告之訴有理由，依民事訴訟法第85條第2 項，
    判決如主文。
中    華    民    國    98    年    6    月    17     日
                  民事庭  審判長法  官  陳銘珠
                                法  官  陳谷鴻
                                法  官  傅曉瑄
  附表：
┌───┬────────────────────────────────┐
│編號  │ 土地坐落                                                       │
├───┼───┬─────┬─────┬─────┬─────┬────┤
│ 1    │縣市  │鄉鎮市區  ○段        │地號      │面積      │權利範圍│
│      │      │          │          │          │          │        │
│      │      │          │          │          ├─────┤        │
│      │      │          │          │          │平方公尺  │        │
│      │      │          │          │          │          │        │
├───┼───┼─────┼─────┼─────┼─────┼────┤
│      │臺東縣│達仁鄉    │土      │0000-0000 │35,078    │1分之1  │
│      │      │          │          │          │          │        │
├───┴───┴─────┴─────┴─────┴─────┴────┤
│                                                                        │
└────────────────────────────────────┘
以上正本係照原本作成
如對本判決上訴，須於判決送達後廿日內向本院提出上訴狀
中    華    民    國    98    年    6    月    17     日
                                書記官  陳俊吉


司法院資訊處製作；財團法人民間司法改革基金會備份。
